【裁判字號】    92,上易,549
【裁判日期】    920710
【裁判案由】    背信
【裁判全文】
臺灣高等法院高雄分院刑事判決                    九十二年度上易字第五四九號
    上  訴  人
    即  被  告  乙○○
    選任辯護人  洪條根律師
                周君強律師
右上訴人因背信案件，不服臺灣高雄地方法院九十年度易字第四三二０號中華民國九
十二年三月十三日第一審判決（起訴案號：臺灣高雄地方法院檢察署九十年度偵續字
第二０一號），提起上訴，本院判決如左：
      主  文
上訴駁回。
      事  實
一、緣黃埔建築物管理維護股份有限公司（現更名為黃埔公寓大廈管理維護股份有限
    公司，下稱黃埔公司），於民國八十五年一月十三日設立登記後主要營業項目為
    建築物管理服務業；嗣黃埔公司股東於八十五年五月六日另行出資成立巨埔保全
    股份有限公司（下稱巨埔公司），以經營保全業為營運項目，二家公司於承攬公
    寓大廈之安全管理及建築物維護服務時，依當時公司法第十五條第一項規定公司
    不得經營登記範圍以外之業務（業於九十年十一月十一日總統令修正公布刪除）
    ，須分由二公司同時與所承攬之公寓大廈簽訂契約，始為適法。而黃埔公司乙○○及其配偶陳子堅出資比例僅占實收資本額百分之九點四一，至於巨埔公司其二
    人之出資比例則占實收資本額百分之五十四點七五。乙○○於八十六年六月間起
    經董事會選任為黃埔公司及巨埔公司董事長，係受黃埔公司投資股東委任，為黃
    埔公司處理事務之人。而黃埔公司亦由原先於八十六年度尚有課稅營業所得新臺
    幣（下同）八十四萬九千一百二十八元、八十七年度一至九月間仍有一百二十一
    萬四千九百十九元之盈餘，營運狀況仍佳，詎乙○○竟意圖為巨埔公司不法之利
    益，未經黃埔公司董事會及股東會之決議，違背其本應克盡忠實及善良管理人注
    意程度之任務，於八十七年八月二十九日，擅自以黃埔公司「經營不善，股東有
    意見」為由，以黃埔公司法定代理人之資格，代表黃埔公司向高雄市政府建設局
    申請於八十七年九月一日起至八十八年八月三十一日止停止營業，進而將黃埔公
    司原承攬之公寓大廈建築物維護業務移予巨埔公司，巨埔公司在無法律上原因下
    ，藉此獲有承接黃埔公司客戶之不法利益。而黃埔公司亦由原先有盈餘，於停業
    期間，無法與客戶訂約營運，喪失市場競爭力，致受有損害，於停業結束開始營
    業後即八十八年九月至十二月課稅營業所得亦遽降至二十三萬六千一百一十三元
    ，甚且於八十九年一月至十二月虧損達九百二十三萬二千一百七十五元。
二、案經黃埔公司訴請臺灣高雄地方法院檢察署檢察官偵查起訴。
      理  由
一、訊據被告乙○○固坦承確有於右揭時間以法定代理人之身分向高雄市政府建設局
    辦理黃埔公司停止營業之事實，惟矢口否認有背信犯行，辯稱黃埔公司營業項目
    ，並不包括保全業務，但黃埔公司自八十六年九月起，即與鳳山好管理委員會等
    訂立契約而承攬大樓之安全管理等保全業務，至遭台灣高雄地方法院檢察署以八
    十九年偵續字第一二二號聲請簡易判決處刑書在案，被告為此乃於八十七年九月
    一日申辦停業，雖未經公司股東大會或董事會同意，程序上固有欠當，但目的乃
    在避免繼續違法，並辦理變更公司名義及營業項目，以資合法；在此期間，黃埔
    公司原承攬之大樓安全管理等保全業務，只得暫時轉移巨埔保全公司承接，否則
    如何向原客戶交代？在此期間被告忙於設法取得有關事務人員、防火避難人員、
    設備安全人員之證照，以符合變更營業項目為保全之法定要件，嗣於八十八年六
    月申請復業，八十八年八月並更名為黃埔公寓大廈管理維護股份有限公司，經核
    准後，繼續經營保全項目之業務，被告絕無意圖為自己或第三人不法之利益，或
    損害黃埔公司可言，反係為黃埔公司之利益而設想，自亦無任何違背任務可言。
    至於復業後，黃埔公司業務不振，由盈轉虧，乃肇因黃埔公司原經理薛儒聲、陳
    召南、協理吳宋競三人離職他去，並將黃埔公司原客戶四十餘家之保全業務挖走
    ，致公司減少營收，固屬公司之損害，但並非被告違背董事長之任務所致云云。
二、經查：
（一）黃埔公司於八十五年一月十三日核准設立，主要營業項目為建築物管理服務業
      ；嗣黃埔公司股東於八十五年五月六日另行出資成立巨埔公司，經營保全業為
      營運項目，此有黃埔、巨埔公司基本資料查詢表在卷可憑，而依當時公司法第
      十五條第一項規定公司不得經營登記範圍以外之業務（業於九十年十一月十一
      日總統令修正公布刪除）之規定，黃埔公司因無登記保全業為其經營範圍，巨
      埔公司亦無登記經營建築物管理維護事務，故在八十七年間，黃埔公司不得經
      營保全業，而巨埔公司亦不可經營建築物管理維護業，此亦據內政部九十二年
      一月七日內授營建管字第○九二○○八四○六一號函、內政部警政署九十一年
      十二月三十一日警署刑偵字第○九一○二○六八一二號函各一份在卷可稽。而
      市場上公寓大廈住戶，多有建築物管理服務及安全維護之需求，因此如同時承
      攬此二項業務，則須分由黃埔公司及巨埔公司與各公寓大廈管理委員會締約始
      為合法；被告乙○○對前開規定亦自承知悉甚詳。另被告乙○○及其配偶陳子
      堅出資比例，占黃埔公司實收資本額百分之九點四一；巨埔公司方面其二人之
      出資比例占實收資本額百分之五十四點七五。被告乙○○於八十六年六月間起
      經董事會選任為黃埔公司及巨埔公司董事長，係受黃埔公司股東及董事委任，
      為黃埔公司處理事務之人。被告乙○○於八十七年八月二十九日以「經營不善
      ，股東有意見」為由，向高雄市政府建設局申請自八十七年九月一日起至八十
      八年八月三十一日止停止營業等事實，業據被告乙○○直承上情非虛，且核與
      告訴人之法定代理人戊○○於偵查中指訴之情節相符（詳見八十七年度偵字第
      二四二七四號八十七年十一月六日偵查筆錄，本院卷一第二十五頁訊問筆錄）
      ，並有公司基本資料查詢、股東名簿各二份、申請書、補正申請書、剪報節錄
      之分類廣告各一份在卷可憑，上開事實堪予認定。
（二）黃埔公司自設立登記以來，確有實際經營業務，此業據被告自承在卷（原審卷
      第四十二頁），並經證人陳子堅、吳宋競、薛儒聲於原審結證屬實（詳見原審
      卷一第一百四十六頁至第一百四十八頁），被告於原審辯稱黃埔公司係空殼公
      司云云，即與事證不符。參諸卷附八十六年度及八十七年一至九月間營利事業
      所得稅結算申報書課稅所得額，各有八十四萬九千一百二十八元、一百二十一
      萬四千九百十九元之課稅所得，足見黃埔公司營運正常良好，業務尚佳，顯與
      被告於原審辯稱虧損之情形有異，毫無被告執以停業之「經營不善」原因存在
      。再者，股東內部縱然有不同意見，惟此為多元民主社會之正常現象，本不足
      為奇，豈有因此緣故，在未經符合法定程序決議下，即擅予停業之理由，以為
      因應之理？再依社會通念，僅以普通人之注意程度，即可知單以公司股東不合
      ，應以召集股東會溝通歧見，求取共識，妥為改善始為正途，縱如未能達成一
      致之協議，亦應以多數決之方式為處理公司事務之依據，焉有逕以對外停止營
      業之方式解決內部歧見，在利益衡量上，顯已難令人置信，又停業後不僅將使
      黃埔公司無法繼續拓展業務，喪失其市場競爭性，從而被告具有重大瑕疵之停
      業決定，對黃埔公司之利益，並無其正當性之基礎，已至為明確。且原有掌握
      之客戶對象，亦將因而拱手讓人，財務方面亦因此萎縮等情，亦據證人即時任
      黃埔公司總經理之趙玉璽於原審審理中結證述屬實（詳見原審九十一年十二月
      十八日訊問筆錄）。
（三）被告乙○○辯稱：辦理停業之前，有告知一些股東，股東有同意云云。惟查：
      經原審傳喚黃埔公司股東到庭，同意黃埔公司停業之股東僅有被告、劉淑海、
      陳子堅、程正剛等持股比例較低之股東；而甲○○、丙○○、李瑞霖、丁○○
      、趙玉璽、賈慧玲、周成義、郭盛雄及王繼志等多數持股比例較高之股東，均
      反對黃埔公司停業（詳見原審卷一第六十二頁至第六十四頁股東名簿、第一百
      十二頁至第一百十六頁及第二百十七頁）。又黃埔公司前任董事長甲○○任職
      期間，約每個月即召開一次董事會，而被告擔任董事長職位後，自八十六年十
      二月以後，即未召開董事會，且依卷附黃埔公司八十七年八月二十四日所召集
      之臨時股東會會議紀錄載明：黃埔公司監察人戊○○經多次與被告協商召開董
      監事會議及八十六年度股東會，但均未獲董事長即被告召集之內容（詳見本院
      卷一第六十八頁），即被告亦坦承上情不諱，被告所為停業之決定，並非基於
      董事會或股東會決議之事實，至為灼然。
（四）被告另辯稱：黃埔公司營業登記範圍不包括保全業務，被告於八十七年九月一
      日申辦停業，目的乃在避免繼續違法，並辦理變更公司名義及營業項目，以資
      合法，被告並在停業期間取得有關事務人員、防火避難人員、設備安全人員之
      證照，以符合保全之法定要件，嗣並更名為黃埔公寓大廈管理維護股份有限公
      司，經核准後，繼續經營保全項目之業務，被告係為黃埔公司之利益而設想，
      自亦無任何違背任務云云。惟查黃埔公司與鳳山好管理委員會等訂立契約而承
      攬大樓之安全管理等保全業務等情，被告因此違反公司法修正前第十五條第一
      項之規定，經本院判處拘役五十日，此有契約書、本院九十年度上易字第五六
      九號判決書在卷可憑，固屬實情，然查：
  、被告違反公司法部分，係戊○○以黃埔公司監察人身分提起告訴及股東甲○○
      等向台灣高雄地方法院檢察署告訴、告發被告有背信罪嫌，經檢察官於八十八
      年五月十三日以八十七年度偵字第二四二七四號為不起訴處分，經台灣高等法
      院高雄分院檢察署檢察長命令發回續查中，指明「若調查所得之證據黃埔公司
      有經營其登記範圍以外之業務，應就該公司之負責人依公司法之規定自動檢舉
      將之起訴」後，台灣高雄地方法院檢察署檢察官始自動檢舉簽分被告違反公司
      法偵辦並聲請簡易判決處刑，此有台灣高等法院高雄分院檢察署八十八年度議
      字第八二五號檢察長命令、台灣高雄地方法院檢察署八十九年偵續字第一二二
      號聲請簡易判決處刑書在卷可憑，並非被告在申請停業之前，即經檢察官申請
      簡易處刑，被告辯稱因遭檢察官聲請簡易處刑，為此申請停業，即與事實不符
      。
  、再黃埔公司股東之所以另行成立巨埔保全公司，其當時目的，亦係針對黃埔公
      司登記範圍無保全項目，為爭取保全業務始行設立，此有黃埔公司會議記錄可
      憑，參之被告於本院調查時亦坦承黃埔、巨埔公司因法令不同，承攬公寓大廈
      之安全管理及建築物維護服務時，必須二家共同承攬才適法（九十二年五月十
      六日訊問筆錄），足證被告並非不知上情。又黃埔公司前固有與鳳山好管理委
      員會等訂立契約而承攬大樓之安全管理等保全業務，惟被告若因查覺前訂約有
      違反當時公司法第十五條第一項之規定，則其並非不能與客戶說明，並就保全
      部分改由巨埔公司簽約，並就其察覺違法後，再與客戶訂約時，分別由巨埔公
      司、黃埔公司名義就保全、管理維護工作部分與客戶訂約，況被告代表黃埔公
      司與華盛頓花園廣場管理委員會就華盛頓花園廣場大樓八十六年九月一日起至
      八十七年二月二十八日止之安全管理、環保清潔等服務事項簽約時，即分別由
      巨埔保全公司、黃埔公司與該委員會訂約（原審卷第二八一、二八二頁）。又
      被告亦自八十六年六月間起擔任巨埔公司董事長，足證被告並非不知，亦非不
      能以上開方法為之。
  、被告辦理停業後，除其原有管理維護工作移由巨埔公司承攬外，黃埔公司與客
      戶間原訂契約到期，如有續約亦由巨埔公司名義與客戶續約，其中仍有管理維
      護工作，亦有被告提出之訂約摘要表及其附件可憑（原審卷二第二十八頁至三
      一三頁），但巨埔公司營業登記項目並無管理維護工作，巨埔公司依當時公司
      法第十五條規定，仍屬經營登記外事項，被告仍有構成當時公司法第十五條第
      一項之刑責，被告辦理停業後，其違反公司法第十五條刑責部分，並無因改由
      巨埔公司與客戶訂定契約，而有改善之情事。
  、被告又以其在停業期間，被告忙於設法取得有關事務人員、防火避難人員、設
      備安全人員之證照，以符合變更營業項目為保全之法定要件。惟被告取得前開
      證照，非必須以停業方式，顯不構成停業之正當理由。
  、綜上所述，被告所辯停業之理由，均難採信。
（五）按股份有限公司董事長對內為股東會、董事會及常務董事會主席，對外代表公
      司。常務董事於董事會休會時，依法令、章程、股東會決議及董事會決議，以
      集會方式經常執行董事會職權，由董事長隨時召集，以半數以上常務董事之出
      席，及出席過半數之決議行之，公司法第二百零八條定有明文。而公司繼續營
      運與否，事關重大，被告身為公司董事長，本應忠實履行受任事務及克盡善良
      管理人之注意義務，此為公眾週知之事實，被告既身為黃埔公司負責人，自難
      諉為不知，乃其竟在未召開股東會、董事會，逕自決定黃埔公司停業，而停業
      後被告將黃埔公司之業務，移由巨埔保全公司承接，佐以證人丙○○於原審審
      理中陳稱：被告將黃埔公司停業係為將來股東利益分配之問題等詞（詳見原審
      卷一第四十三頁），對照前述被告與其配偶陳子堅各在巨埔公司及黃埔公司間
      持有股份比例情形，證人丙○○指訴之詞，洵屬有據。被告擅自將黃埔公司停
      業，藉此把該公司原有之業務移給其出資比例較高之巨埔公司，使巨埔公司在
      被告不當將黃埔公司停業之舉動下，因而獲取業務量增加之營收利益，並致使
      黃埔公司受有損害，顯見其將黃埔公司停止營業之行為，主觀上確有為巨埔公
      司不法利益之意圖，洵堪認定。
（六）又黃埔公司在停業之前，原先於八十六年度尚有課稅營業所得八十四萬九千一
      百二十八元、八十七年度一至九月期間仍有一百二十一萬四千九百十九元之盈
      餘，此有該公司八十六、八十七年度營利事業所得稅結算申報書在卷可憑。黃
      埔公司營運仍佳，被告擅自將黃埔公司停業後，使黃埔公司在停業期間，已無
      法與客戶訂約，繼續營運，賺取利潤，此外，更將因喪失其市場競爭性，而原
      有掌握之客戶對象，亦將因而拱手讓人，財務方面亦因此萎縮等情，亦據證人
      即曾任黃埔公司總經理之趙玉璽於原審審理中結證屬實（詳見原審九十一年十
      二月十八日訊問筆錄），且黃埔公司於停業結束開始營業後即八十八年九月至
      十二月課稅營業所得遽降至二十三萬六千一百一十三元，甚且於八十九年一月
      至十二月甚至虧損高達九百二十三萬二千一百七十五元而受有損害，益證趙玉
      璽前揭證言洵屬有據，被告停業之舉動，對黃埔公司而言，已造成黃埔公司之
      損害，至為明確。
（七）被告辯稱：黃埔公司停業後再復業，係因證人吳宋競、程正剛、陳召南等自黃
      埔公司離職，並將黃埔公司營業客戶帶走，再加上同業競相設立，彼此殺價競
      標，始造成虧損所致云云。惟證人吳宋競、程正剛、陳召南等三人於本院證稱
      並未將黃埔公司客戶帶走等語明確，且被告於申報停業，該停業一年中，已使
      黃埔公司無法營運，賺取利潤，其造成公司損害之事證，已至為明確，吳宋競
      等雖證稱因市場競爭激烈，彼此殺價，造成利潤降低云云，雖或屬實情，停業
      中無法營運，當然更喪失市場競爭，是吳宋競三人所證市場競爭激烈等情，亦
      難採為有利被告之證詞。至於告訴人、告發人戊○○、甲○○於本院調查時或
      稱對本案無意見，或稱當時對被告不滿才提出告發，事後才發覺被告沒有背信
      云云，無非為被告寬免之詞，亦不足採。綜上所述，本案事證已臻明確，被告
      犯行應堪認定。
三、核被告乙○○所為，係犯刑法第三百四十二條第一項之背信罪。原審以被告罪證
    明確（原審除認被告意圖為巨埔公司不法利益外，另認被告有意圖損害黃埔公司
    之利益，惟被告乙○○亦為黃埔公司之股東，若非為巨埔公司之利益，其當不致
    單純有損害黃埔公司利益之意圖，原審事實、理由欄記載意圖為損害黃埔公司利
    益部分，應予更正），適用刑法第三百四十二條，並審酌被告身為黃埔公司負責
    人，竟未克盡職責，謀求最大利益，反為使其個人投資額較高之巨埔公司獲取不
    當利益，藉違背其任務之行為，同時致使黃埔公司受有損害，對黃埔公司之投資
    人損害甚鉅，且於犯罪後，猶飾詞巧辯，冀免刑責，態度非佳等一切情狀，量處
    有期徒刑拾月，並以被告前曾於八十八年九月間，因偽造文書案件，經本院於九
    十年六月二十一日判處有期徒刑一年，緩刑四年確定，現尚在緩刑期間內，自不
    得再重覆為緩刑之諭知，經核原審認事用法均無不當，量刑亦稱允當，被告上訴
    意旨，否認犯行，指摘原判決不當，為無理由，應予駁回。
據上論結，應依刑事訴訟法第三百六十八條，判決如主文。
本案經檢察官張其主到庭執行職務。
中      華      民      國    九十二    年      七      月      十      日
                              臺灣高等法院高雄分院刑事第五庭
                                  審判長法官  吳水木
                                        法官  洪慶鐘
                                        法官  趙文淵
右正本證明與原本無異。
不得上訴。
                                  法院書記官  吳新貞
中      華      民      國    九十二      年      七      月    十一    日
附錄本判決論罪科刑適用法條：
中華民國刑法第三百四十二條
為他人處理事務，意圖為自己或第三人不法之利益，或損害本人之利益，而為違背其
任務之行為，致生損害於本人之財產或其他利益者，處五年以下有期徒刑、拘役或科
或併科一千元以下罰金。
前項之未遂犯罰之。


司法院資訊處製作；財團法人民間司法改革基金會備份。
